---
title: "Fase 3 - Proyecto personal"
author: "Valentina Tesser"
date: "2025-10-20"
output: html_document
---

```{r setup, include=FALSE}
knitr::opts_knit$set(root.dir = getwd())
```

# Fase 3 - Exploración descriptiva de datos de Goodreads

Preguntas de investigación: 

1. ¿Qué relación existe entre la valoración promedio de un libro y su nivel de popularidad en Goodreads? (Busca conectar el aprecio subjetivo con el número de lectores o reseñas, midiendo si los libros más calificados son también los más leídos o comentados).

2. ¿Qué géneros literarios concentran la mayor cantidad de libros en Goodbooks-10k y cómo varía su distribución al comparar el dataset original con la versión filtrada?

3. ¿Qué características comparten los títulos que más usuarios marcan como “por leer”? (Integra la variable del archivo “to_read” para entender la anticipación lectora o el interés potencial hacia ciertos libros).

4. ¿Cómo varían las calificaciones y reseñas según el género, autor y año de publicación? (Explora diferencias sistemáticas entre tipos de libros y tendencias temporales).

Para desarrollar este analisis, iremos trabajando pregunta por pregunta: 

# PREGUNTA 1 - Explorando la relación entre valoración y popularidad en Goodreads

¿Qué relación existe entre la valoración promedio de un libro y su nivel de popularidad en Goodreads? 

Explorar si los libros que tienen mejores calificaciones promedio (avg_rating) también son los que reciben más reseñas o valoraciones (n_ratings), es decir, si existe una correlación entre popularidad y valoración. 

## 0. Cargar la base integrada

Esta base contiene todos los libros limpios y preparados para análisis, con las siguientes variables:

- book_id: identificador único de cada libro
- authors: nombre del/los autor(es)
- original_publication_year: año de publicación original
- title / original_title: título del libro
- language_code: idioma
- average_rating: promedio de ratings de Goodreads
- ratings_count: número de calificaciones
- work_text_reviews_count: número de reseñas textuales
- tag_name: género principal (seleccionado a partir de los tags)
- avg_rating / n_ratings: promedio y cantidad de ratings agregados
- n_to_read: número de usuarios que marcaron el libro como "por leer"

```{r}
books_full <- read_csv("~/Desktop/Universidad 2025/Datos magister/Proyecto personal/Data Limpia/books_final_integrated.csv")

# Vista previa de la base
head(books_full)
dim(books_full)
colnames(books_full)

# Revisar valores NA por columna
sapply(books_full, function(x) sum(is.na(x)))

```

Observación: avg_rating contine 7474 NA, n_ratings contiene 7474 NA, n_to_read contine 7475 NA. 

Estos NA corresponden a libros sin calificaciones o sin usuarios que los marcaron como "por leer". 

Por lo tanto, en los gráficos siguientes se trabajará solo con los registros completos, utilizando `filter(!is.na(avg_rating))` y `filter(!is.na(n_ratings))` para asegurar que los resultados sean representativos.

## 1. Diagrama de dispersión: popularidad vs. valoración promedio

El siguiente gráfico muestra cómo se distribuyen los libros en función de su número de valoraciones (`n_ratings`) y su calificación promedio (`avg_rating`).


```{r}
library(ggplot2)
library(dplyr)

books_clean <- books_full %>%
  filter(!is.na(avg_rating), !is.na(n_ratings))

grafico_pop <- ggplot(books_clean, aes(x = n_ratings, y = avg_rating)) +
  geom_point(alpha = 0.4, color = "#0072B2") +
  scale_x_log10() +
  labs(
    title = "Relación entre popularidad y valoración promedio en Goodreads",
    x = "Número de valoraciones (escala logarítmica)",
    y = "Valoración promedio",
    caption = "Fuente: Dataset Goodbooks-10k (Kaggle) Visualización: Valentina Tesser"
  ) +
  theme_minimal() +
  theme(
    plot.title = element_text(face = "bold", size = 16)  # negrita y tamaño opcional
  )

# Guardar el gráfico 

ggsave("../Outputs/grafico_populares.png", grafico_pop, width = 10, height = 6, dpi = 300)

```


En el gráfico de dispersión, donde cada punto representa un libro, se observa una alta concentración entre las 100 y 1.000 valoraciones (recordando que el eje X está en escala logarítmica). Esto significa que la mayoría de los títulos del dataset son moderadamente populares, sin llegar a los niveles masivos de lecturas que tienen algunos best-sellers.

En cuanto a las valoraciones promedio (avg_rating), la mayoría de los libros se ubica entre 3,0 y 4,5 estrellas, lo que refleja una tendencia general positiva: los usuarios de Goodreads tienden a evaluar los libros con buenas calificaciones, aunque no con puntuaciones extremas.

También se pueden notar algunos valores atípicos —libros con muchas valoraciones pero calificaciones más bajas, o al contrario, libros con muy pocas valoraciones pero con promedios cercanos a 5 estrellas—. Esto puede deberse a fenómenos distintos: los primeros suelen ser títulos muy conocidos pero polarizantes (por ejemplo, sagas populares o libros con adaptaciones cinematográficas), mientras que los segundos suelen ser libros de nicho, leídos por pocos usuarios pero muy apreciados por ellos.

En síntesis, la concentración de puntos muestra que la mayoría de los libros tiene una recepción positiva pero una visibilidad limitada, y que la popularidad extrema es la excepción.

Igualmente, podemos ver mejor los datos en el siguiente gráfico: 


```{r}
library(plotly)
library(ggplot2)
library(dplyr)
library(scales)
library(htmlwidgets)

p <- ggplot(books_clean, aes(
  x = n_ratings,
  y = avg_rating,
  text = paste(
    "Título:", title,
    "<br>Autor:", authors,
    "<br>Valoración promedio:", round(avg_rating, 1),
    "<br>Número de valoraciones:", n_ratings
  )
)) +
  geom_point(aes(color = avg_rating), alpha = 0.6, size = 2) +
  scale_color_gradient(low = "#1ABC9C", high = "#E91E63") +
  scale_x_log10(labels = scales::comma) +
  labs(
    title = "Popularidad vs Valoración Promedio de Libros en Goodreads",
    x = "Número de valoraciones (escala logarítmica)",
    y = "Valoración promedio",
    color = "Valoración promedio",
    caption = "Fuente: Goodbooks-10k (Kaggle). Visualización: Valentina Tesser"
  ) +
  theme_minimal(base_size = 14)

# Convertir a objeto plotly
ggplotly_p <- ggplotly(p, tooltip = "text")

# Guardar como archivo HTML
saveWidget(ggplotly_p, "../Outputs/grafico_libros_interactivo.html", selfcontained = TRUE)

# Guardar una vista previa estática del gráfico
ggsave("../Outputs/grafico_libros_preview.png", plot = p, width = 8, height = 5)

```

Donde observamos la misma tendencia que en el gráfico anterior, pero con la ventaja de poder explorar cada punto individualmente al pasar el cursor sobre ellos. Esto permite identificar títulos específicos, sus autores y detalles de valoración y popularidad.


## 2. Densidad bivariada: concentración de libros

El gráfico siguiente muestra la concentración de títulos en torno a ciertos rangos de popularidad y valoración promedio.

```{r}
install.packages(c(
  "tidyverse",
  "dplyr",
  "ggplot2",
  "readr",
  "tidyr",
  "summarytools",
  "plotly",
  "scales",
  "htmlwidgets",
  "forcats",
  "stringr"
))
```



```{r}
library(ggplot2)
library(scales) 

grafico_densidad <- ggplot(books_clean, aes(x = n_ratings, y = avg_rating)) +
  geom_bin2d(bins = 30) +
  scale_x_log10() +
  scale_fill_gradient(low = "lightblue", high = "darkblue") +
  labs(
    title = "Distribución conjunta de valoración promedio y popularidad",
    x = "Número de valoraciones (escala logarítmica)",
    y = "Valoración promedio",
    fill = "Frecuencia",
    caption = "Fuente: Dataset Goodbooks-10k (Kaggle)"
  ) +
  theme_minimal()

# Guardar el gráfico
ggsave("../Outputs/grafico_densidad_bivariada.png", grafico_densidad, width = 10, height = 6, dpi = 300)

```

El gráfico de densidad bivariada muestra prácticamente la misma tendencia que el anterior, pero con una forma diferente de representación.

En lugar de mostrar puntos individuales, utiliza cuadrantes de color que representan la concentración de observaciones. Las zonas más oscuras indican donde hay más libros.

En este caso, la concentración principal también está entre 100 y 1.000 valoraciones y calificaciones promedio entre 3,5 y 4,3 estrellas, exactamente como en el gráfico anterior.

Por lo tanto, ambos gráficos entregan la misma información general, pero con distintos propósitos visuales: el diagrama de dispersión es útil para mostrar casos individuales y detectar valores atípicos. Por otro lado, el gráfico de densidad es mejor para mostrar patrones generales de concentración cuando hay muchos datos y los puntos se sobreponen.


## 3. Correlación entre valoración y popularidad

Para cuantificar la relación, calculamos la correlación de Pearson entre ambas variables:

```{r}
cor_test <- cor.test(books_clean$avg_rating, books_clean$n_ratings, use = "complete.obs")
cor_test

# Resultado:
# Pearson's correlation coefficient
# t = 7.456, df = 8128, p-value = 1
# alternative hypothesis: true correlation is not equal to 0
# 95 percent confidence interval:
# 0.065 to 0.107
# sample estimates:
# cor
# 0.086
```

La correlación entre la valoración promedio (avg_rating) y la popularidad (n_ratings) es positiva pero muy débil (r = 0.086).
Aunque el p-value (< 0.05) indica que la relación es estadísticamente significativa, su magnitud es tan baja que no tiene una relevancia práctica fuerte.

En otras palabras, los libros más populares tienden a tener ligeramente mejores calificaciones, pero esta relación es mínima. Esto sugiere que la popularidad no necesariamente se explica por la calidad percibida, sino también por otros factores —como la promoción editorial, la fama del autor o la pertenencia a géneros con grandes comunidades lectoras—.

## 4. Los libros más populares vs. los mejor calificados

Finalmente, podemos visualizar los títulos que lideran ambos rankings y comparar si coinciden o no.

```{r}

library(dplyr)
library(ggplot2)
library(forcats)
library(stringr)
library(scales)

# Libros más populares
top_popular <- books_clean %>%
  arrange(desc(n_ratings)) %>%
  slice_head(n = 15)

# Libros mejor calificados (mínimo 1000 valoraciones)
top_rated <- books_clean %>%
  filter(n_ratings > 1000) %>%
  arrange(desc(avg_rating)) %>%
  slice_head(n = 15)

# Crear el gráfico y guardarlo en un objeto
grafico_top15 <- ggplot(top_books, aes(y = title_wrapped, x = n_ratings_plot, color = avg_rating)) +
  geom_segment(aes(x = 1, xend = n_ratings_plot, y = title_wrapped, yend = title_wrapped),
               linewidth = 1.1, alpha = 0.9) +
  geom_point(size = 4) +
  geom_text(aes(label = scales::comma(n_ratings)), hjust = -0.1, size = 3.2, color = "gray20") +
  scale_x_continuous(trans = "log10", labels = scales::comma, expand = expansion(mult = c(0.02, 0.25))) +
  scale_color_gradient(low = "#9DD9D2", high = "#00796B", name = "⭐ Valoración\npromedio") +
  labs(
    title = "Top 15 libros más populares en Goodreads",
    subtitle = "El color indica la valoración promedio; la escala X es logarítmica",
    x = "Número de valoraciones (escala log10)",
    y = "",
    caption = "Fuente: Goodbooks-10k (Kaggle). Visualización: Valentina Tesser"
  ) +
  theme_minimal(base_size = 13) +
  theme(
    plot.title = element_text(face = "bold", size = 16, hjust = 0.5),
    plot.subtitle = element_text(size = 11, hjust = 0.5, color = "gray40"),
    axis.text.y = element_text(size = 10, margin = margin(r = 6)),
    legend.position = "right",
    plot.margin = margin(t = 12, r = 30, b = 12, l = 12),
    panel.grid.major.y = element_blank()
  ) +
  coord_cartesian(clip = "off")

# Guardar el gráfico en tu carpeta del proyecto
ggsave("../Outputs/grafico_top15_populares.png", grafico_top15, width = 12, height = 8, dpi = 300)

```


El gráfico muestra los 15 libros con mayor número de valoraciones en Goodreads, utilizando una escala logarítmica para representar la cantidad de calificaciones que cada título ha recibido. El color de los puntos indica la valoración promedio otorgada por los usuarios, permitiendo comparar simultáneamente popularidad y nivel de aprobación.

Se observa que algunos títulos son ampliamente populares, acumulando cientos de miles o incluso millones de valoraciones, mientras que su promedio de calificación no siempre es el más alto. Esto sugiere que la popularidad no necesariamente refleja una mejor percepción de calidad por parte de los lectores. En cambio, existen libros con un número más moderado de valoraciones que obtienen puntuaciones notablemente superiores.

Este patrón evidencia que el interés masivo por ciertos títulos —probablemente impulsado por fenómenos editoriales, adaptaciones cinematográficas o autores reconocidos— no siempre se traduce en una evaluación más positiva. Por tanto, la popularidad en Goodreads parece estar asociada tanto a factores culturales y mediáticos como a la valoración literaria en sí misma.

En resumen, la relación entre popularidad y valoración es compleja: los libros más leídos y comentados no necesariamente son los más apreciados, lo que refleja la diversidad de gustos y expectativas dentro de la comunidad lectora de Goodreads.


## 5. Conclusión: Valoración vs. Popularidad

El análisis revela que la relación entre la valoración promedio de un libro y su nivel de popularidad en Goodreads no es lineal ni directa. Si bien existe una tendencia general a que los libros con calificaciones más altas atraigan más lectores y reseñas, los datos muestran una amplia dispersión: muchos títulos con valoraciones promedio sobresalientes (por encima de 4.3) no alcanzan altos niveles de popularidad, mientras que otros con puntuaciones más moderadas acumulan miles de valoraciones.

Esto sugiere que la popularidad de un libro depende de múltiples factores más allá de su calidad percibida, como la visibilidad del autor, la estrategia editorial, la adaptación audiovisual o la presencia en comunidades de lectura. En resumen, una buena calificación puede ayudar, pero no garantiza el éxito masivo; el interés de los usuarios parece responder tanto a tendencias culturales como a recomendaciones externas, más que únicamente al promedio de estrellas.

# PREGUNTA 2 - ¿Qué géneros literarios concentran la mayor cantidad de libros en Goodbooks-10k y cómo varía su distribución al comparar el dataset original con la versión filtrada?

Esta pregunta busca identificar los géneros más representados dentro del conjunto de obras disponibles en Goodreads y analizar cómo la depuración de datos (eliminación de valores faltantes en las calificaciones) afecta su distribución. El objetivo es comprender tanto las tendencias culturales y de preferencia lectora reflejadas en la base, como los efectos metodológicos que el filtrado puede generar en la composición del corpus analizado.

## 1. Grafico de distribución original 

Con este gráfico se busca observar la composición general del dataset original, es decir, cómo se distribuyen los libros según sus géneros sin aplicar ningún filtro sobre las valoraciones (avg_rating). Esto permite tener una visión panorámica del conjunto de obras y detectar cuáles categorías literarias concentran una mayor presencia dentro del catálogo total.

Antes de graficar, es necesario limpiar la base y reagrupar las etiquetas de géneros. El dataset contiene numerosas etiquetas redundantes o con nombres diferentes para un mismo tipo de obra (por ejemplo, “classic” y “classics”), además de etiquetas que no representan géneros propiamente tales (como “book-club” o “library”). Por ello, se aplica un proceso de unificación semántica mediante case_when().

```{r}
# Filtrar libros con datos válidos y limpiar etiquetas no literarias
books_genres_original <- books_full %>%
  filter(!tag_name %in% c("to-read", "favorites", "currently-reading"))

# Verificamos las etiquetas 
sort(unique(books_genres_original$tag_name))

books_genres_original <- books_genres_original %>%
  mutate(
    genre_label = case_when(
      # Ficción y subgéneros
      tag_name %in% c("fiction", "classic", "classics", "contemporary", "drama") ~ "Ficción / Clásicos",
      tag_name %in% c("historical-fiction", "historical-romance") ~ "Ficción histórica",
      tag_name %in% c("fantasy", "urban-fantasy", "discworld", "magic-tree-house", "star-wars", "warriors") ~ "Fantasía",
      tag_name %in% c("science-fiction", "sci-fi") ~ "Ciencia ficción",
      tag_name %in% c("dystopia", "dystopian") ~ "Distopía",
      tag_name %in% c("crime", "noir", "thriller", "mystery", "sherlock-holmes", "espionage") ~ "Novela negra / Misterio",
      tag_name %in% c("romance", "paranormal-romance", "chick-lit", "new-adult") ~ "Romance",
      tag_name %in% c("horror", "zombies", "vampires") ~ "Terror / Sobrenatural",

      # Infantil y juvenil
      tag_name %in% c("children", "children-s", "children-s-books", "childrens", "childrens-books", "picture-books") ~ "Infantil",
      tag_name %in% c("ya", "young-adult", "dork-diaries", "39-clues") ~ "Juvenil",

      # No ficción
      tag_name %in% c("non-fiction", "nonfiction") ~ "No ficción",
      tag_name %in% c("biography", "memoir") ~ "Biografía / Memorias",
      tag_name %in% c("history", "india") ~ "Historia",
      tag_name %in% c("philosophy", "psychology") ~ "Ciencias humanas",
      tag_name %in% c("science") ~ "Ciencia",
      tag_name %in% c("music") ~ "Música",
      tag_name %in% c("travel") ~ "Viajes",

      # Otras categorías literarias
      tag_name %in% c("poetry") ~ "Poesía",
      tag_name %in% c("plays") ~ "Teatro",
      tag_name %in% c("humor") ~ "Humor",
      tag_name %in% c("graphic-novel", "graphic-novels", "manga", "mangá", "comics") ~ "Novela gráfica / Cómic",

      # Otros casos específicos
      tag_name %in% c("christian-fiction") ~ "Ficción cristiana",
      tag_name %in% c("christmas") ~ "Navidad",

      # Etiquetas no literarias o nombres de autores
      tag_name %in% c("book-club", "books-i-own", "library", "school",
                      "lee-child", "nicholas-sparks", "nora-roberts", 
                      "sidney-sheldon", "james-patterson", "crossfire", 
                      "david-baldacci", "agatha-christie", "paulo-coelho") ~ NA_character_,

      # Default
      TRUE ~ "Otro"
    )
  )


# Calcular frecuencia y seleccionar top 10 géneros
top_genres_original <- books_genres_original %>%
  count(genre_label, sort = TRUE) %>%
  filter(!is.na(genre_label)) %>%
  slice_max(n, n = 10)

# Gráfico
grafico_p2_1 <- ggplot(top_genres_original, aes(x = reorder(genre_label, n), y = n)) +
  geom_col(fill = "#104911", color = "white", width = 0.7) +
  geom_text(aes(label = n), hjust = -0.1, size = 4, color = "gray20") +
  coord_flip() +
  labs(
    title = "Distribución general de géneros literarios",
    subtitle = "Top 10 géneros más frecuentes en el dataset original",
    x = NULL,
    y = "Número de libros",
    caption = "Fuente: Dataset Goodbooks-10k (Kaggle) | Visualización: Valentina Tesser"
  ) +
  theme_minimal(base_size = 13) +
  theme(
    plot.title = element_text(face = "bold", size = 16, color = "black"),
    plot.subtitle = element_text(size = 12, color = "gray30"),
    axis.text.y = element_text(face = "bold", color = "#3C3C3C"),
    axis.text.x = element_text(color = "gray30"),
    panel.grid.major.y = element_blank(),
    panel.grid.minor = element_blank(),
    plot.caption = element_text(size = 10, color = "gray40", hjust = 0),
    plot.background = element_rect(fill = "white", color = NA)
  ) +
  expand_limits(y = max(top_genres_original$n) * 1.1)

# Mostrar gráfico
grafico_p2_1

# Guardar salida
ggsave("../Outputs/grafico_p2_1.png", grafico_p2_1, width = 10, height = 6, dpi = 300)
```

## 2. Grafico de distribucion con nuevo dataset 

Este segundo gráfico busca comparar la composición del dataset original con una versión depurada, en la cual solo se mantienen los libros que poseen una valoración promedio (avg_rating) disponible.

Este paso es importante porque permite observar cómo la eliminación de valores faltantes afecta la diversidad y representatividad de los géneros analizados.

### 2.1 Filtrar libros con datos válidos de género y valoración

Primero se seleccionan los libros que cumplen dos condiciones:

- Tienen una calificación promedio (`avg_rating`) registrada.

- Poseen una etiqueta de género (`tag_name`) que describa su categoría literaria.

Este filtrado reduce el tamaño de la muestra pero mejora su consistencia analítica, asegurando que los cálculos posteriores no estén sesgados por datos incompletos.


```{r}
library(dplyr)
library(ggplot2)

books_genres <- books_full %>%
filter(!is.na(avg_rating), !is.na(tag_name))

# Revisión básica
summary(books_genres$avg_rating)
n_distinct(books_genres$tag_name)
head(unique(books_genres$tag_name), 20) 
```

Resultados: 

Distribución de valoraciones (avg_rating):
  Min. 1st Qu.  Median    Mean 3rd Qu.    Max. 
  2.706   3.728   3.918   3.906   4.102   4.769 
  
Cantidad de géneros distintos: 16
  
head(unique(books_genres$tag_name), 20) 
  
  [1] "to-read"            "classics"           "fantasy"           
  [4] "fiction"            "favorites"          "currently-reading" 
  [7] "historical-fiction" "non-fiction"        "sci-fi"            
  [10] "science-fiction"    "science"            "noir"              
  [13] "travel"             "paulo-coelho"       "history"           
  [16] "humor"  

Al revisar la distribución, se observa que el campo avg_rating contiene 7474 valores faltantes, lo que implica una pérdida considerable de observaciones.

De los géneros disponibles, varios corresponden a etiquetas no literarias (“to-read”, “favorites”) o autores individuales (“paulo-coelho”), por lo que deben eliminarse para evitar ruido en el análisis.

### 2.2 Limpieza de etiquetas y visualización final

A continuación, se eliminan las etiquetas no representativas y se unifican nombres equivalentes.

Luego se crean etiquetas legibles en español y se grafica la distribución de frecuencias por género.

```{r}
# Filtrar libros con datos válidos y limpiar etiquetas no literarias
books_genres <- books_full %>%
  filter(!is.na(avg_rating), !is.na(tag_name)) %>%
  filter(!tag_name %in% c("to-read", "favorites", "currently-reading", "paulo-coelho")) %>%
  mutate(
    # Unificar etiquetas equivalentes
    tag_name = case_when(
      tag_name == "sci-fi" ~ "science-fiction",
      TRUE ~ tag_name
    )
  )

# Revisión rápida
summary(books_genres$avg_rating)
n_distinct(books_genres$tag_name)
sort(unique(books_genres$tag_name))

# Crear etiquetas legibles en español
books_genres <- books_genres %>%
  mutate(
    genre_label = recode(tag_name,
      "classics" = "Clásicos",
      "fantasy" = "Fantasía",
      "fiction" = "Ficción",
      "historical-fiction" = "Ficción histórica",
      "history" = "Historia",
      "humor" = "Humor",
      "noir" = "Novela negra",
      "non-fiction" = "No ficción",
      "science-fiction" = "Ciencia ficción",
      "science" = "Ciencia",
      "travel" = "Viajes"
    )
  )

library(dplyr)
library(ggplot2)

# Calcular frecuencia
top_genres <- books_genres %>%
  count(genre_label, sort = TRUE)

# Gráfico 
grafico_p2_2 <- ggplot(top_genres, aes(x = reorder(genre_label, n), y = n)) +
  geom_col(fill = "#E75480", color = "white", width = 0.7) +
  geom_text(aes(label = n), hjust = -0.1, size = 4, color = "gray20") +
  coord_flip() +
  labs(
    title = "Distribución de géneros literarios en Goodreads",
    subtitle = "Frecuencia de los 11 géneros principales del dataset Goodbooks-10k",
    x = NULL,
    y = "Número de libros",
    caption = "Fuente: Dataset Goodbooks-10k (Kaggle) Visualización: Valentina Tesser"
  ) +
  theme_minimal(base_size = 13) +
  theme(
    plot.title = element_text(face = "bold", size = 16, color = "#4A0033"),
    plot.subtitle = element_text(size = 12, color = "gray30"),
    axis.text.y = element_text(face = "bold", color = "#3C3C3C"),
    axis.text.x = element_text(color = "gray30"),
    panel.grid.major.y = element_blank(),
    panel.grid.minor = element_blank(),
    plot.caption = element_text(size = 10, color = "gray40", hjust = 0),
    plot.background = element_rect(fill = "white", color = NA)
  ) +
  expand_limits(y = max(top_genres$n) * 1.1)

# Guardar el gráfico 

ggsave("../Outputs/grafico_p2_2.png", grafico_p2_2, width = 10, height = 6, dpi = 300)


```

## 3. Comparación y conclusiones entre ambos gráficos

El primer gráfico, basado en el dataset original, ofrece una visión amplia del panorama literario en Goodbooks-10k. Allí se observa una marcada predominancia de la ficción y los clásicos (184 títulos), que constituyen el núcleo central de la colección. Estos géneros, junto con la fantasía (134 libros) y la novela negra/misterio (69), concentran una proporción considerable del total, evidenciando la relevancia de la narrativa tradicional, las sagas fantásticas y las tramas de intriga entre los lectores de la plataforma.

Otros géneros con presencia significativa son el romance (55 títulos), la literatura juvenil (43) y la ficción histórica (43), los cuales destacan por su conexión con públicos específicos —principalmente lectores jóvenes y aficionados a relatos emocionales o ambientados en contextos históricos reconocibles. En un nivel menor, la novela gráfica/cómic (34), el terror/sobrenatural (31), la ciencia ficción (28) y la literatura infantil (25) completan el top 10, revelando un interés diversificado pero centrado en géneros narrativos.

El segundo gráfico, construido a partir del dataset filtrado (sin valores faltantes en las calificaciones), muestra una reducción drástica en la cantidad de registros válidos. Si bien la tendencia general se mantiene —la ficción y los clásicos continúan liderando—, la distribución se vuelve mucho más limitada, con una pérdida significativa de diversidad de géneros. Esto se debe a que 7.474 observaciones presentan valores faltantes en avg_rating y n_ratings, lo que reduce la representatividad del corpus al analizar solo los libros con valoración disponible.

Esta comparación pone en evidencia un aspecto metodológico clave: el filtrado por completitud de datos puede sesgar los resultados hacia obras más populares o evaluadas, dejando fuera una gran parte del catálogo disponible en la plataforma. Por tanto, el análisis de géneros debe considerar esta diferencia para evitar interpretaciones distorsionadas sobre las preferencias lectoras.

En síntesis, los resultados indican que el dataset Goodbooks-10k refleja un ecosistema literario fuertemente dominado por la ficción narrativa, especialmente por obras clásicas, fantásticas y de misterio, mientras que los géneros no narrativos o especializados ocupan un lugar marginal. La comparación entre la base original y la filtrada evidencia que la falta de calificaciones afecta la diversidad observada, concentrando aún más la muestra en los géneros con mayor visibilidad y popularidad entre los usuarios de Goodreads.

En conjunto, estos hallazgos sugieren que la base de datos —aunque útil para explorar patrones de lectura— tiende a reproducir las dinámicas de consumo cultural predominantes en la plataforma: una fuerte preferencia por la narrativa de ficción universal y un menor interés en géneros informativos o de nicho.


# PREGUNTA 3 - ¿Qué factores caracterizan a los libros que concentran mayor interés potencial de lectura en Goodreads, y cómo se relacionan con su valoración y visibilidad dentro del dataset?

Esta pregunta busca identificar los elementos que explican por qué ciertos títulos generan una mayor expectativa lectora, expresada en el número de usuarios que los agregan a su lista “to-read” (`n_to_read`). 

El análisis combina una revisión descriptiva de los títulos más añadidos, la presencia de autores recurrentes, y la relación entre popularidad potencial y valoración promedio (`avg_rating`), considerando además la concentración de atención (“winner takes all”) entre los títulos disponibles.

A diferencia de las variables que reflejan la experiencia de lectura efectiva (como `avg_rating` o `n_ratings`), la variable `n_to_read` permite aproximarse a una dimensión anticipatoria del comportamiento lector: el deseo o proyección de lectura futura. 

```{r}
books_to_read <- books_full %>%
  filter(!is.na(avg_rating), !is.na(n_ratings), !is.na(n_to_read))

# books_to_read contiene 655 obs. de 15 variables
```

## 1. Identificación de los libros más marcados como “por leer”

A continuación, se identifican los títulos con mayor número de usuarios que los agregaron a su lista “to-read”.

Esto permite detectar qué obras concentran la mayor expectativa o curiosidad lectora, independientemente de si han sido efectivamente leídas o calificadas.

```{r}
top_to_read <- books_to_read %>%
  arrange(desc(n_to_read)) %>%
  select(title, authors, original_publication_year, avg_rating, n_ratings, n_to_read) %>%
  head(10)
top_to_read
```

Visualizamos lo anterior en la siguiente tabla:

### 1.1 Tabla de TOP 10 

```{r}
library(dplyr)
library(gt)

# Crear tabla GT
tabla_top_to_read <- books_to_read %>%
  arrange(desc(n_to_read)) %>%
  select(
    Título = title,
    Autor = authors,
    "Año de publicación" = original_publication_year,
    "Valoración promedio" = avg_rating,
    "N° de calificaciones" = n_ratings,
    "Usuarios que marcaron 'por leer'" = n_to_read
  ) %>%
  head(10) %>%
  gt() %>%
  fmt_number(columns = c("Valoración promedio"), decimals = 2) %>%
  fmt_number(columns = c("N° de calificaciones", "Usuarios que marcaron 'por leer'"),
             decimals = 0, use_seps = TRUE) %>%
  tab_header(
    title = md("**Top 10 libros más marcados como 'por leer'**"),
    subtitle = md("Fuente: Dataset Goodbooks-10k (Kaggle) | Elaboración: *Valentina Tesser*")
  ) %>%
  tab_style(style = cell_text(weight = "bold"),
            locations = cells_column_labels()) %>%
  tab_options(
    table.border.top.width = 2,
    table.border.top.color = "#F7C6C7",
    table.border.bottom.color = "#F7C6C7",
    table.background.color = "white",
    heading.background.color = "#F9EAEA",
    column_labels.background.color = "#F2F2F2",
    table.font.names = "Helvetica",
    data_row.padding = px(5)
  ) %>%
  tab_style(
    style = cell_fill(color = "#FDF7F7"),
    locations = cells_body(rows = seq(1, 10, 2))
  )

# Guardar como imagen
gtsave(tabla_top_to_read, "../Outputs/tabla_top_to_read.png")
```

Asi mismo, podemos visualizar la información presentada en un gráfico de barras: 

### 1.2 Visualización 10 títulos “to-read”

```{r}
# Barra horizontal del top 10 "to-read"

gráfico_top_to_read <- ggplot(top_to_read, aes(x = reorder(title, n_to_read), y = n_to_read)) +
geom_col(fill = "pink", width = 0.7) +
geom_text(aes(label = scales::comma(n_to_read)),
hjust = -0.1, size = 3.5, color = "gray20") +
coord_flip() +
labs(
title = "Top 10 libros más añadidos a listas 'to-read'",
subtitle = "Los títulos con mayor expectativa lectora según número de usuarios",
x = NULL,
y = "Usuarios que marcaron 'por leer'",
caption = "Fuente: Dataset Goodbooks-10k (Kaggle) | Visualización: Valentina Tesser"
) +
theme_minimal(base_size = 12) +
theme(
plot.title = element_text(face = "bold", size = 13),
plot.subtitle = element_text(color = "gray40"),
axis.text.y = element_text(size = 10)
) +
expand_limits(y = max(top_to_read$n_to_read) * 1.15)

## Guardar gráfico 

ggsave("../Outputs/gráfico_top_to_read.png", gráfico_top_to_read, width = 10, height = 6, dpi = 300)

```

El gráfico permite identificar los títulos que concentran una mayor expectativa lectora dentro del conjunto analizado, es decir, aquellos que más usuarios han añadido a sus listas `to-read`. Se observa una clara concentración en unos pocos libros que acumulan un número significativamente mayor de marcas “por leer”, lo que sugiere un patrón de tipo winner takes all, donde la atención se distribuye de forma desigual entre un pequeño grupo de obras altamente reconocidas.

Los resultados muestran una fuerte presencia de sagas literarias y universos narrativos consolidados, destacando las series The Hitchhiker’s Guide to the Galaxy, Harry Potter y The Lord of the Rings. Esta tendencia indica que la popularidad potencial se asocia estrechamente a títulos que ya cuentan con una base de lectores fieles y con una fuerte visibilidad mediática. Asimismo, aparecen ediciones especiales o complementarias —como The Lord of the Rings: The Art of the Fellowship of the Ring o Harry Potter Collection— que revelan un interés no solo por la lectura en sí, sino también por el componente coleccionable y simbólico de ciertos volúmenes.

Junto a estas obras de culto, emergen algunos casos que se apartan de la lógica dominante, como The Known World o Notes from a Small Island, que pertenecen a géneros más realistas (ficción histórica y literatura de viajes, respectivamente). Su presencia sugiere que la expectativa lectora también puede responder a factores de prestigio crítico o a la trayectoria de autores reconocidos, más allá de la popularidad de una saga.

En conjunto, los resultados permiten concluir que los libros más añadidos a listas “to-read” tienden a ser obras canónicas o altamente visibles, reforzando la idea de que la popularidad potencial en Goodreads reproduce dinámicas de notoriedad cultural. En este sentido, el interés lector anticipado parece vincularse menos con la novedad editorial y más con el capital simbólico acumulado de ciertos títulos y autores.

## 2. ¿Qué autores aparecen más en el top y qué tipo de obras son?

El objetivo de este análisis es identificar qué autores concentran la mayor cantidad de títulos dentro del subconjunto books_to_read. Esto permite observar si el interés lector se organiza en torno a autores “de culto” o sagas reconocidas, más que a géneros o temáticas específicas.

```{r}
library(ggplot2)
library(dplyr)

# Calcular los autores más frecuentes
authors_freq <- books_to_read %>%
  mutate(main_author = authors) %>%
  count(main_author, sort = TRUE) %>%
  slice_head(n = 10)

# Gráfico en tonos morados
grafico_top_autores <- ggplot(authors_freq, aes(x = reorder(main_author, n), y = n)) +
  geom_col(fill = "#8E44AD", width = 0.7) +
  geom_text(aes(label = n), hjust = -0.1, color = "#4A235A", size = 3.5) +
  coord_flip() +
  labs(
    title = "Autores con más títulos marcados como 'por leer'",
    subtitle = "Subset: registros completos (`books_to_read`)",
    x = NULL,
    y = "Número de títulos",
    caption = "Fuente: Dataset Goodbooks-10k (Kaggle) | Visualización: Valentina Tesser"
  ) +
  theme_minimal(base_size = 12) +
  theme(
    plot.title = element_text(face = "bold", color = "#4A235A"),
    plot.subtitle = element_text(color = "gray30"),
    panel.grid.major.y = element_blank(),
    axis.text = element_text(color = "#2C2C2C"),
    plot.caption = element_text(size = 8, color = "gray40", face = "italic")
  )

# Mostrar gráfico
grafico_top_autores

# Guardar gráfico
ggsave("../Outputs/grafico_top_autores.png", grafico_top_autores, width = 8, height = 5, dpi = 300)

```


El gráfico muestra a los autores con mayor presencia dentro del subconjunto de libros marcados como “por leer”. Se destacan Kurt Vonnegut Jr., John Grisham, Janet Evanovich, Douglas Adams y Patricia Cornwell, quienes lideran el interés con entre 9 y 15 títulos cada uno.

Esta concentración sugiere que las preferencias lectoras se articulan principalmente en torno a nombres consolidados o franquicias literarias, más que a obras individuales o géneros emergentes. En particular, Vonnegut y Adams representan autores de culto con estilos narrativos distintivos y comunidades lectoras fieles, mientras que Grisham, Cornwell y Evanovich destacan por su producción prolífica y popularidad comercial dentro de la ficción contemporánea.

En conjunto, el patrón indica un fenómeno de reconocimiento de marca autoral: los usuarios tienden a añadir a sus listas “to-read” múltiples obras de los mismos escritores, reforzando la idea de que la visibilidad mediática y la familiaridad con el autor son factores determinantes en la formación de expectativas lectoras.


## 3. Análisis de relación entre popularidad potencial y valoración (`avg_rating`)

El objetivo de este análisis es examinar si los libros más agregados a listas “to-read” también son los mejor valorados en Goodreads. Esto permite evaluar hasta qué punto la expectativa lectora (interés previo) coincide con el aprecio consolidado (valoración posterior), diferenciando entre fama y reputación crítica.

### 3.1 Scatterplot con línea de tendencia (geom_smooth)

El siguiente gráfico presenta la relación entre la valoración promedio (`avg_rating`) y el número de usuarios que marcaron el libro como “por leer” (`n_to_read`).

Cada punto representa un libro, mientras que la línea naranja de regresión muestra la tendencia general según un modelo lineal.

```{r}
library(ggplot2)

grafico_relacion_popularidad <- ggplot(books_to_read, aes(x = avg_rating, y = n_to_read)) +
  geom_point(alpha = 0.6, color = "#0B5345", size = 3) +
  geom_smooth(method = "lm", color = "#E67E22", linewidth = 1.2, se = TRUE) +
  labs(
    title = "Relación entre valoración promedio y popularidad anticipada",
    subtitle = "Cada punto representa un libro con registro completo en Goodreads",
    x = "Promedio de valoración (avg_rating)",
    y = "Usuarios que marcaron 'por leer'",
    caption = "Fuente: Dataset Goodbooks-10k (Kaggle) | Visualización: Valentina Tesser"
  ) +
  theme_minimal(base_size = 12) +
  theme(
    plot.title = element_text(face = "bold", color = "#2C2C2C", size = 14),
    plot.subtitle = element_text(color = "gray30"),
    axis.text = element_text(color = "#2C2C2C"),
    panel.grid.minor = element_blank(),
    plot.caption = element_text(size = 8, color = "gray40", face = "italic")
  )

grafico_relacion_popularidad

# Guardar el gráfico en Outputs
ggsave("../Outputs/grafico_relacion_popularidad.png",
       grafico_relacion_popularidad,
       width = 9, height = 6, dpi = 300)

```

El gráfico evidencia una relación positiva débil entre el promedio de valoración de los libros y el número de usuarios que los marcan como “por leer”. La pendiente apenas ascendente de la línea de tendencia sugiere que, en general, los títulos con mejores calificaciones tienden a atraer a más lectores potenciales, aunque la asociación no es lineal ni particularmente fuerte.

Se observan muchos libros con valoración media (entre 3.5 y 4.0) que concentran un rango muy amplio de interés, desde apenas unos pocos registros hasta más de 1500 usuarios. Esto indica que la expectativa lectora no depende exclusivamente de la calidad percibida, sino también de otros factores contextuales, como la popularidad del autor, la existencia de sagas, o el impacto cultural y mediático de ciertos títulos.

En otras palabras, mientras las obras con alta valoración suelen mantener un interés sostenido, la popularidad anticipada parece estar más vinculada a la visibilidad social del libro que a su evaluación crítica. Este hallazgo coincide con el comportamiento típico de plataformas como Goodreads, donde las dinámicas de recomendación, tendencia y fandom pueden influir tanto o más que las métricas de calidad.


### 3.2 Relación entre valoración promedio, popularidad anticipada y visibilidad (`n_ratings`)

El siguiente gráfico añade una tercera dimensión al análisis: el tamaño de los puntos representa el número de calificaciones (`n_ratings`) que ha recibido cada libro, permitiendo visualizar simultáneamente popularidad anticipada (`n_to_read`), valoración promedio (`avg_rating`) y visibilidad efectiva en la plataforma.

```{r}
gráfico_pop_vs_valor_promedio <- ggplot(books_to_read, aes(x = avg_rating, y = n_to_read, size = n_ratings)) +
  geom_point(alpha = 0.6, color = "#1B5E20") +
  scale_size_continuous(name = "Número de ratings") +
  labs(
    title = "Popularidad potencial vs. valoración promedio y visibilidad",
    x = "Promedio de valoración (avg_rating)",
    y = "Usuarios que marcaron 'por leer'",
    caption = "Fuente: Dataset Goodbooks-10k (Kaggle) | Visualización: Valentina Tesser"
  ) +
  theme_minimal(base_size = 12) +
  theme(
    plot.title = element_text(face = "bold"),
    legend.position = "bottom"
  )

gráfico_pop_vs_valor_promedio

# Guardar el gráfico en Outputs
ggsave("../Outputs/gráfico_pop_vs_valor_promedio.png",
       gráfico_pop_vs_valor_promedio,
       width = 9, height = 6, dpi = 300)

```

El gráfico muestra que los libros con mayor cantidad de calificaciones tienden también a ser los más añadidos a las listas “por leer”, evidenciando una relación entre visibilidad y expectativa lectora.

Aunque existen algunos títulos con alta valoración pero baja notoriedad —indicando interés de nichos más pequeños—, la tendencia general sugiere que la popularidad potencial se concentra en obras ampliamente difundidas o de culto.

Esto refuerza la idea de que el interés por leer un libro no depende solo de su calidad percibida, sino también de factores sociales, mediáticos y de reconocimiento del autor o la saga


### 3.3 Densidad de libros por valoración y popularidad potencial

Cada hexágono representa un conjunto de libros agrupados por niveles similares de valoración promedio (`avg_rating`) y de usuarios que los marcaron como “por leer”. La intensidad del color indica la cantidad de títulos en cada rango.

```{r}
library(ggplot2)
library(hexbin)

grafico_densidad <- ggplot(books_to_read, aes(x = avg_rating, y = n_to_read)) +
  geom_hex(bins = 30) +
  scale_fill_viridis_c(option = "D", direction = 1, name = "Cantidad de libros") +
  labs(
    title = "Densidad de libros por valoración y popularidad potencial",
    subtitle = "Cada hexágono agrupa títulos con valores similares de rating y expectativa lectora",
    x = "Promedio de valoración (avg_rating)",
    y = "Usuarios que marcaron 'por leer'",
    caption = "Fuente: Dataset Goodbooks-10k (Kaggle) | Visualización: Valentina Tesser"
  ) +
  theme_minimal(base_size = 12) +
  theme(
    plot.title = element_text(face = "bold"),
    plot.subtitle = element_text(size = 10, color = "gray40"),
    legend.position = "right"
  )

# Guardar salida
ggsave("../Outputs/grafico_densidad_bivariada.png", grafico_densidad, width = 10, height = 6, dpi = 300)

grafico_densidad

```

La densidad observada revela que la mayoría de los libros se agrupa en valoraciones entre 3.5 y 4.2, con una popularidad moderada (menos de 500 usuarios que los marcaron como “por leer”).

Solo unos pocos títulos —visibles en los hexágonos superiores— alcanzan niveles excepcionalmente altos de interés, configurando outliers asociados a sagas o autores muy reconocidos.

Esto sugiere que, dentro del universo de Goodreads, la expectativa lectora se distribuye de forma desigual, con una concentración en títulos de visibilidad media y una cúspide pequeña dominada por franquicias literarias consolidadas.

### 3.4 Conclusiones e interpretaciones 

El análisis conjunto de los tres gráficos permite identificar patrones claros sobre los factores que explican el interés potencial de lectura en Goodreads y su relación con la valoración y visibilidad de los libros.

En primer lugar, la relación entre la valoración promedio y la popularidad anticipada muestra una correlación positiva, aunque débil, lo que indica que los libros mejor calificados suelen atraer algo más de atención, pero la calidad percibida no es el principal motor del interés lector. La tendencia general sugiere que la decisión de añadir un libro a la lista “por leer” no depende exclusivamente del promedio de calificaciones, sino de elementos externos a la experiencia individual de lectura.

El análisis bivariado que incorpora el número de calificaciones (n_ratings) refuerza esta idea: los títulos más visibles —aquellos con miles de ratings acumulados— son también los que concentran la mayor expectativa. Esto evidencia el efecto de retroalimentación social o “popularidad acumulativa”, donde la exposición mediática, el boca a boca o la pertenencia a sagas reconocidas potencian la notoriedad de ciertas obras, independientemente de su valoración crítica. En otras palabras, la visibilidad se convierte en un factor explicativo clave del interés potencial.

Finalmente, la distribución de densidad muestra un ecosistema altamente concentrado, donde la mayoría de los libros se agrupa en valoraciones medias-altas y niveles moderados de interés, mientras que un pequeño grupo de outliers domina las listas de deseo. Estos casos excepcionales suelen corresponder a franquicias literarias, autores icónicos o títulos con presencia transversal en la cultura popular, que generan un atractivo más simbólico o identitario que literario.

En síntesis, los libros que concentran mayor interés potencial en Goodreads combinan tres dimensiones principales:

  - Alta visibilidad social y mediática, que amplifica su alcance más allá de los circuitos literarios.

  - Pertenencia a sagas, colecciones o autores de culto, que aseguran reconocimiento inmediato.

  - Valoraciones positivas, aunque no necesariamente excepcionales, que funcionan más como una validación del interés que como su causa.

Este patrón sugiere que en Goodreads —como en otros ecosistemas digitales— la popularidad anticipada responde más a dinámicas de visibilidad y comunidad que a juicios estrictamente literarios, revelando cómo la lectura se inserta también en lógicas de consumo cultural y reputación compartida.

## 4. Explorar concentración (efecto “winner takes all”)

Con el fin de complementar el análisis anterior, este apartado explora la distribución del número de usuarios que marcan los libros como “por leer” (`n_to_read`). El objetivo es observar si el interés potencial se reparte de manera equilibrada o si, por el contrario, unos pocos títulos concentran una proporción desproporcionada de la atención.

```{r}
winner_takes_all <- ggplot(books_to_read, aes(x = n_to_read)) +
geom_histogram(bins = 30, fill = "#5f0f40", color = "white") +
scale_x_log10() +
labs(
title = "Distribución de 'n_to_read' (escala logarítmica)",
subtitle = "La mayoría de los libros tiene pocos usuarios interesados, mientras unos pocos concentran gran atención",
x = "Usuarios que marcaron 'por leer' (log10)",
y = "Frecuencia de títulos",
caption = "Fuente: Dataset Goodbooks-10k (Kaggle) | Visualización: Valentina Tesser"
) +
theme_minimal(base_size = 12)

winner_takes_all

# Guardar salida
ggsave("../Outputs/winner_takes_all.png", winner_takes_all, width = 10, height = 6, dpi = 300)

```

El histograma con escala logarítmica revela una distribución fuertemente sesgada del interés lector. La mayor parte de los libros cuenta con pocos usuarios que los han marcado como “por leer”, mientras que un grupo muy reducido concentra niveles extraordinarios de atención. Esto indica que, dentro del catálogo de Goodreads, el interés potencial se distribuye de manera desigual: la visibilidad y el deseo lector tienden a acumularse en unos pocos títulos de alto reconocimiento, mientras la mayoría permanece en la periferia.

Este patrón refleja lo que en sociología y economía cultural se denomina fenómeno winner takes all (literalmente, “el ganador se lleva todo”). Se trata de un tipo de dinámica en la que pequeñas diferencias iniciales en popularidad o exposición —por ejemplo, la fama del autor, la adaptación cinematográfica o el marketing— se amplifican a través de mecanismos de retroalimentación social. En entornos digitales, los algoritmos de recomendación, las reseñas masivas y la visibilidad en rankings tienden a reforzar el éxito de los títulos más vistos, generando un círculo virtuoso de atención para unos pocos y un efecto de invisibilidad para la mayoría.

En el caso de Goodreads, este fenómeno sugiere que el interés por leer un libro no depende tanto de su calidad literaria o valoración crítica, sino de su capacidad para insertarse en redes de difusión y conversación. Así, unos pocos libros —generalmente best-sellers o sagas de culto— capturan la mayor parte del entusiasmo lector, consolidando un panorama de fuerte concentración simbólica donde la popularidad se convierte en un recurso escaso y autorreforzante.

## 5. Conclusión pregunta 3

A partir del análisis realizado, es posible responder a la pregunta “¿Qué factores caracterizan a los libros que concentran mayor interés potencial de lectura en Goodreads, y cómo se relacionan con su valoración y visibilidad dentro del dataset?”.

Los resultados permiten concluir que el interés potencial de lectura en Goodreads —medido a través del número de usuarios que marcan un libro como “por leer” (`n_to_read`)— no se distribuye de manera uniforme ni responde principalmente a criterios de valoración literaria. Más bien, se organiza en torno a dinámicas de visibilidad, reconocimiento y acumulación simbólica, propias de los entornos digitales y culturales contemporáneos.

En primer lugar, el análisis descriptivo mostró que los títulos con mayor número de usuarios interesados pertenecen, en su mayoría, a sagas literarias consolidadas o autores de culto (como Harry Potter, The Lord of the Rings o The Hitchhiker’s Guide to the Galaxy). Estos casos no solo reflejan éxito editorial, sino también una base de lectores previa y una fuerte presencia mediática, lo que refuerza la idea de que el deseo lector anticipado se construye socialmente a partir del prestigio acumulado y la familiaridad simbólica.

En segundo lugar, la relación entre popularidad anticipada y valoración promedio (`avg_rating`) resultó positiva pero débil: los libros más bien calificados tienden a despertar algo más de interés, aunque no necesariamente son los más esperados. Esto sugiere que la expectativa de lectura no se origina en la calidad percibida, sino en factores externos como la difusión, la narrativa colectiva o la identidad de la comunidad lectora. A su vez, el número de calificaciones (`n_ratings`) se reveló como un indicador clave de visibilidad: los libros más comentados y calificados son también los más deseados, evidenciando un efecto de retroalimentación social donde la notoriedad genera más notoriedad.

Finalmente, la distribución del interés lector confirma un claro efecto “winner takes all”, donde unos pocos títulos concentran una proporción desmedida de la atención, mientras la mayoría permanece con niveles bajos de visibilidad. Este patrón de concentración es típico de los mercados culturales digitales, en los que las plataformas y algoritmos tienden a amplificar el éxito inicial de ciertos productos, creando jerarquías simbólicas difíciles de revertir.

En conjunto, los factores que caracterizan a los libros con mayor interés potencial en Goodreads pueden resumirse en tres dimensiones interrelacionadas:

  - *Visibilidad acumulada*: el número de calificaciones y reseñas aumenta la exposición del libro y atrae a nuevos lectores potenciales.

  - *Reconocimiento de marca autoral o de saga*: la familiaridad con un universo narrativo o un autor reconocido funciona como anclaje de confianza y deseo lector.

  - *Efectos de concentración simbólica*: pequeños impulsos iniciales (premios, adaptaciones, fandoms) se amplifican mediante la dinámica de recomendación y validación social.

Así, el interés lector anticipado en Goodreads opera más como un reflejo de las lógicas de popularidad y circulación cultural que como una medida directa de valor literario. En este sentido, el fenómeno observado evidencia cómo la lectura —incluso antes de concretarse— se ve mediada por procesos de visibilidad digital, pertenencia colectiva y construcción social del prestigio cultural.

# PREGUNTA 4 - ¿Cómo varían las calificaciones y reseñas según el género, autor y año de publicación?


