---
title: "Fase 3 - Proyecto personal"
author: "Valentina Tesser"
date: "2025-10-20"
output: html_document
---

```{r setup, include=FALSE}
knitr::opts_chunk$set(echo = TRUE)
```

# Fase 3 - Exploración descriptiva de datos de Goodreads

# Librerías necesarias

```{r}
library(dplyr)
library(readr)
library(ggplot2)
```


# Cargar la base integrada

Esta base contiene todos los libros limpios y preparados para análisis, con las siguientes variables:

- book_id: identificador único de cada libro
- authors: nombre del/los autor(es)
- original_publication_year: año de publicación original
- title / original_title: título del libro
- language_code: idioma
- average_rating: promedio de ratings de Goodreads
- ratings_count: número de calificaciones
- work_text_reviews_count: número de reseñas textuales
- tag_name: género principal (seleccionado a partir de los tags)
- avg_rating / n_ratings: promedio y cantidad de ratings agregados
- n_to_read: número de usuarios que marcaron el libro como "por leer"

```{r}
books_full <- read_csv("Data Limpia/books_final_integrated.csv")


# Vista previa de la base
head(books_full)
dim(books_full)
colnames(books_full)

# Revisar valores NA por columna
sapply(books_full, function(x) sum(is.na(x)))

# Observación: avg_rating contine 7474 NA, n_ratings contiene 7474 NA, n_to_read contine 7475 NA.  

```


